臺灣高等法院刑事判決　　　　　　　　94年度上訴字第2640號
上　訴　人　臺灣桃園地方法院檢察署檢察官
被　　　告　甲○○
選任辯護人　許巍騰律師
　　　　　　李怡卿律師
上列上訴人因被告殺人未遂案件，不服臺灣桃園地方法院93年度
訴字第673號，中華民國94年6月2日第一審判決（起訴案號：臺
灣桃園地方法院檢察署93年度偵字第656號），提起上訴，本院
判決如下：
    主  文
原判決撤銷。
甲○○連續殺人，未遂，處有期徒刑玖年陸月。
    事  實
一、甲○○與多名姓名、年籍不詳之成年男子，因於民國（下同
    ）92年5月31日凌晨4、5時許，在桃園縣桃園市○○路366號
    世紀舞廳內與該舞廳員工發生衝突，甲○○等人即先行離去
    ，並揚言要讓舞廳好看等語，之後即夥同眾多姓名、年籍不
    詳之成年男子共同基於殺人之概括犯意，先於當日清晨8時
    許，在上開舞廳對面馬路，見丁○○自該舞廳出來，即指揮
    綽號「阿賞」等3、4名男子分持西瓜刀、棍棒砍殺丁○○頭
    部，丁○○因以雙手抵擋受有軀幹四肢多處開放性傷口、左
    手創傷性截肢、雙手切割傷等傷害，幸鄭圍瑞逃跑請求路人
    送醫而保全性命。嗣於同年6月5日0時30分許，在前開舞廳
    樓下，見電梯門口有丙○○、乙○○、戊○○欲至該舞廳消
    費，甲○○即率同十數名男子分持刀、棍擁上砍殺，丙○○
    、乙○○、戊○○因以雙手遮擋頭部，致丙○○受有左手腕
    外傷性截指（斷掌）、正中神經、尺神經、橈動脈、尺動脈
    及屈曲肌肌腱斷裂、左右前臂伸屈腱斷裂等傷害，乙○○受
    有左尺骨開放性骨折、粉碎性骨折、左前臂屈曲肌腱斷裂、
    左尺神經尺動脈斷裂、左臂肌腱斷裂、頭部、背部、左膝撕
    裂傷等傷害，戊○○受有左手肩膀、上臂、手深部撕裂傷等
    傷害。後丙○○被砍後趕緊沿樓梯往樓上方向逃跑而保全性
    命，乙○○被砍傷後則因沿樓梯逃向地下室而保全性命，戊○○則因最靠近樓梯趁機沿樓梯往上逃跑而保全性命。
二、案經告訴人丁○○、丙○○、乙○○訴由桃園縣政府警察局
    桃園分局報請臺灣桃園地方法院檢察署檢察官偵查起訴。
    理　由
一、訊據被告甲○○矢口否認有殺人未遂犯行，辯稱：我沒有涉
    及本案，也沒有說過要給世紀舞廳好看等語，92年5月31日
    應該是在上班，同年6月5日，亦未到世紀舞廳砍人云云；於
    原審審理時辯稱：92年5月31日上午應該是在舅舅黃進榮處
    上班，不可能到案發現場，至於同年6月5日該次，亦未到世
    紀舞廳砍人，我和阿賞不是很熟，我去世紀舞廳都是和我女
    朋友去，沒有呼朋引伴去，我們每次去都只有1、2個人，我
    並沒有付賬云云。被告之辯護人則為被告辯稱：被害人丁○○、丙○○、乙○○於警詢中雖指認被告之照片就是犯案之
  　人，但警方當時只拿被告1人之照片供被害人指認，並未同
    時提供其他人之照片予被害人為選擇性之指認，又警方於提
    示照片前，即向被害人表示照片中之人物即為嫌疑犯，而有
    誘導之嫌，上開指認方式均違反法務部所頒佈之指認作業要
    領，故上開被害人指認被告之陳述，應不具有證據能力。又
    丁○○於審理時證稱：被砍當時並未看到被告，是後來別人
    告訴我是被告砍我；而證人A1於審理時亦稱：只有看到「阿
    賞」，沒有看到被告，是聽別人說被告要帶隊過來等語；再
    A2復證稱：因為被告有說要讓世紀舞廳好看，所以才推論砍
    人時被告也有在場；A6則證稱：我有看到被告之小弟，所以
    我認為被告也有在場等情；分別係屬傳聞證據或證人個人推
    測之詞，均無證據能力。再者，丁○○自警、偵訊迄審理時
    ，均稱未見到被告在場砍殺，而A1亦稱沒有從監視器螢幕上
    看到被告，核與A2所稱不確定有無看到被告等情相符，足見
    被告於92年5月31日案發當時，確實並未在場。至A6雖稱有
    看到被告在世紀舞廳樓下之對面聚集等語，惟A6既稱其與A1
    、A2一起看監視器螢幕，而A1、A2並未看到被告，A6卻有看
    到被告，由此可見A6所言並不實在。其次，就92年6月5日該
    次，A1於審理時證稱該次其在裡面跳舞，並未看到案發情形
    ；A2則稱：從監視器螢幕看，不確定被告有無在內；A3亦稱
    有看到被告之小弟，但沒有看到被告；至於A6 亦稱該次並
    未見到被告，顯見本案並無相關證據足以證明被告於案發當
    時在場等語。經查：
    (一)按於92年1月14日修正通過之刑事訴訟法施行前，已繫屬
　　　於各級法院之案件，其以後之訴訟程序，應依修正刑事訴
  　　訟法終結之。但修正刑事訴訟法施行已依法定程進行之訴
    　訟程序，其效力不受影響，刑事訴訟法施行法第7條之3定
      有明文。次按被告以外之人於偵查中向檢察官所為陳述，
      除顯有不可信之情況者外，得為證據，同法第159條之1第
      2項定有明文。偵查中對被告以外之人（包括證人、鑑定
      人、告訴人、被害人及共同被告等）所為之偵查筆錄，或
      被告以外之人向檢察官所提之書面陳述，性質上均屬傳聞
      證據。惟現階段刑事訴訟法規定檢察官代表國家偵查犯罪
      、實施公訴，依法其有訊問被告、證人及鑑定人之權，證
      人、鑑定人且須具結，而實務運作時，檢察官偵查中向被
      告以外之人所取得之陳述，原則上均能遵守法律規定，不
      致違法取供，其可信度極高，職是，被告以外之人前於偵
      查中已具結而為證述，除反對該項供述得具有證據能力之
      一方，已釋明「顯有不可信之情況」之理由外，不宜遽認
      於偵查中之陳述不具證據能力。又，供述證據，前後雖稍
      有差異或矛盾，事實審法院非不可本於經驗法則，斟酌其
      他情形，作合理之比較，定其取捨；又供述證據之一部，
　　　認為真實者，予以採取，亦非法則所不許。告訴人、證人
  　　供述之證據前後縱有差異，事實審法院得依憑告訴人前後
      之供述證據，斟酌其他證據，本於經驗法則與論理法則，
      取其認為真實之一部，作為論罪之證據（最高法院94年台
      上字第2703號判決意旨參照）。以上核先敘明。
    (二)就92年5月31日上午8時許涉嫌殺害丁○○之部分：
　　1.告訴人丁○○於92年6月9日第一次警詢及原審偵審時均一
　　　再陳稱：於92年5月31日上午8時許，在桃園縣桃園市○○
  　　路366號對面馬路旁，遭3、4持西瓜刀、棍棒砍殺，其中
    　一人為綽號「阿賞」之人等語，核與秘密證人A1、A2、A6
      於原審偵審中所證相符，告訴人因而受有軀幹四肢多處開
      放性傷口、左手創傷性截肢、雙手切割傷等傷害，並有長
    　庚紀念醫院甲診字第929號診斷證明書一紙、照片9幀附卷
      可憑（見偵查卷第19至22頁）。
    2.雖告訴人丁○○嗣於92年7月28日第二次警詢時陳稱：第
      一次警詢筆錄所說之「阿裳」我後來知道他的名字是張政
      賞，我看到甲○○照片就能指認是他率人砍我無誤，當天
      的人都是他帶去的等語（見偵查卷第9頁反面至第10頁）
      ，但其於偵查中明確表示：我有看到喊就是我的那個人，
      後來我聽朋友說就是張政賞。我之前就有看過甲○○和張
      政賞，他們是一夥的，他們追過來砍我，我可以確定張政
      賞，其他人就不清楚，我是聽我朋友說有看到甲○○砍我
      。（問：是否要告甲○○？）我那天沒有看到甲○○，但
      砍我的人我要告等語（偵查卷第60至61頁、86頁），復於
      原審審理時亦到庭證稱：案發當天我從世紀舞廳下樓要離
      開，走到一半時聽到一個叫「阿賞」的指著我，喊說就是
      他，就一群人朝我衝過來。我聽到喊話的聲音，然後就順
      勢看過去，就只看到阿賞，然後他們就衝過來了。那時我
      有整個人轉過去跟他們說話，然後邊講邊退，事後被砍的
      時候，才轉身跑掉。我被砍之前就知道、看過被告，因為
      被告常到世紀舞廳玩。我在警詢中說當天是被告帶人去砍
      我，是因為世紀（舞廳）的人都這樣跟我說。當天我沒有
      看到被告（原審卷三第38、40至42、47至48頁）。顯然案
      發時證人丁○○是否看見被告持刀砍殺一節，所陳前後不
      同。經查證人丁○○於第一次警詢稱：當時遭3、4名不詳
      男子砍殺，我只知砍傷我的人中一名綽號阿賞（筆錄誤載
      為『阿裳』）（見偵查卷第7頁），衡諸一般經驗，既然
      證人丁○○自稱因出入舞廳，於案發前即見過被告，倘案
      發當時係被告率人砍殺，且告訴人丁○○尚且轉身與行兇
      之人對話，自應印象深刻，何以其於第一次警詢時卻稱當
      時僅知砍殺伊之人係綽號阿賞之人？顯與事理相悖，從而
      ，自應以其於偵查及原審所陳：係因事後聽聞他人轉述認
      被告在場等語較為可信，此部份既非告訴人丁○○親身經
      歷而係傳聞自他人陳述，要屬傳聞之詞，並無證據能力。
    3.惟祕密證人A6於警、偵訊時均指稱：92年5月31日被告有
      到世紀舞廳，被告之小弟有在廁所打該舞廳之服務生張詩
　　　揚，被告走的時候有嗆聲說走著瞧，隔不到2小時（偵查
  　　中稱隔3個多小時）被告便率領5、60名小弟到樓下，當時
    　剛好丁○○要下樓離去，剛好被被告一行人砍殺，我是從
      世紀舞廳辦公室的監視器看到的等語（偵查卷第67頁、82
      至83頁）。並於原審審理時證述：92年5月31日當天我從
      螢幕看到被告及一群年輕人聚集在（世紀舞廳）對面，後
      來有人從舞廳下去，我就從監視器螢幕裡面看到有人被砍
      。我當時和A1、A2一起看螢幕。（那些人）在聚集的時候
      ，我有看到被告，但是衝過來的時候沒有看到，衝過來砍
      人的應該是他的小弟吧。被告出現在螢幕中時，應該是在
      指揮吧，就是在喊話吆喝，指揮他的小弟砍人，他就站在
      馬路上，他的手有舉起來比等語在卷（原審卷三第74至76
      、78、80、87至88、91、92頁）。核與秘密證人A1於原審
      偵審時證稱：「丁○○被砍那天凌晨，小楊被甲○○的人
      在世紀舞廳的包廂打，小楊是服務生，甲○○他們臨走時
      說要讓世紀好看，要圍世紀，我當時都有在場，他們離開
      2、3個鐘頭，天亮他們又回來砍丁○○，砍丁○○都是在
      舞廳打小楊的那些人」（見偵查卷第119頁）、「92年5月
      31日當天被告與阿賞有去世紀舞廳跳舞，他們有打舞廳的
      服務人員，後來被告、阿賞表示要到世紀舞廳報復，後來
      發生事情的時候，我是從辦公室的監視器看到丁○○被砍
      （見原審卷三第49至50頁），及秘密證人A2於原審偵審證
      稱：「對於當天情節於偵查中證稱：認識被告。當天有看
      到一群人圍過去砍丁○○，當時我在舞廳票口，打開窗戶
      可以看到」等語（偵查卷第125至126頁）、「當天一開始
      是有人吵架，後來樓下就發生砍人的事。因監視器就在我
      正前方，所以我可以從窗戶看也可以從監視器看，我看到
      一堆人」（見原審卷三第62至64頁）等語相符，堪予採信
      。雖秘密證人A1、A2均證稱砍殺證人丁○○當時並未見到
      被告在場，惟查，秘密證人A1、A2係透過監視器或自窗外
      下看，秘密證人A6亦一同觀看監視器，然案發當時現場聚
      集人數眾多，而秘密證人A1證稱：世紀舞廳之監視器有4
      、5支，監視器螢幕大約15吋（見原審卷三第51、52頁）
      ，是各人觀注焦點不同，角度不一，因此所見未必完全一
      致；又告訴人丁○○於原審時證稱：當時我只注意到阿賞
      ，因為我聽到他的聲音，他就指我，阿賞不是帶頭的人，
      他是站在後面，當時我只想要跑（見原審卷三第38、44
      頁），足見帶頭者並非阿賞而係另有其人；況查秘密證人
      A1、A2均證稱本案發生前被告與世紀舞廳服務生於92年5
      月31日清晨發生衝突後，被告揚言要世紀舞廳好看，隨即
      於同日上午8時在世紀舞廳門口發生本案，且經原審法官
      訊以：你剛剛提到一群人在下面砍殺丁○○，那些人跟5
      月31日你看到與甲○○一起來舞廳的那2、30人是否相同
      ？甲○○帶這些人來的時候，甲○○在這些人裡面，是處
      於什麼樣的狀況？秘密證人A2答稱：比較關鍵的就是阿賞
      ，其他的沒有什麼注意，應該是同一批人，有一些人是雷
      同的；甲○○是帶頭的等語（見原審卷三第66頁），核與
      秘密證人A3於原審證述：持刀砍殺告訴人丁○○之綽號阿
      賞之人係被告之小弟等語相符（見原審卷三第132、38頁
      ）。既然綽號阿賞之人僅係被告之小弟，若非被告指揮授
      意，則何以能約2小時內聚集高達5、60人尋仇？本院綜合
      上開本案發生之時間、地點、原因及現場情況，堪認被告
      當時應在現場指揮阿賞等人砍殺丁○○無疑，是證人A6證
      稱透過監視器看見被告在場指揮砍人等語，並非無稽，應
      可憑信，不能僅以秘密證人A1、A2未看見被告在現場而逕
      認秘密證人A6所言不可採。至於秘密證人A6於原審審理時
      稱：被告是5點多離開，大約15至20分鐘後一群人開始在
      舞廳外聚集，然後沒有多久，就看到他們砍人（見原審卷
      三第73頁），惟秘密證人A6於警、偵訊時已證稱被告離開
      舞廳後隔不到2小時（偵查中稱隔3個多小時）即在舞廳外
      聚集多人，當時丁○○正好走下舞廳即遭砍殺，核與本案
      發生時間係上午8時許大致相符，況秘密證人A6於原審上
      開陳述時係93年12月9日，距案發之92年5月31日已有一年
      餘之久，或是因時間經過而淡忘，自應以其於警、偵訊所
      陳為可採。
    4.綜上所述，被告於案發前與世紀舞廳服務生發生衝突，而
      心生砍殺舞廳客人之動機，嗣見告訴人丁○○走出舞廳門
      口，被告即指揮綽號「阿賞」與其他年籍不詳男子分持西
      瓜刀、棍棒砍殺丁○○，其下手由上往下砍，告訴人丁○○因以手擋住頭部，而受上述之嚴重傷害，業據告訴人丁○○指述明確（見原審卷三第46頁），足認阿賞等人意在
      攻擊告訴人頭部，按頭部乃人體之要害，其下手之狠強，
      甚至造成告訴人丁○○左手創傷性截肢，治療後左手仍有
      三支手指彎曲，可見被告指揮阿賞等人行兇意在斃命，渠
      等殺人之故意甚明。被告辯稱：與阿賞不熟，沒有說過要
      給世紀舞廳好看，沒有砍殺丁○○云云，係臨訟卸責之詞
      ，不能採信。
　　(三)就92年6月5日凌晨零時30分許涉嫌殺害丙○○、乙○○及
  　　戊○○之部分：
    1.告訴人丙○○於92年6月5日第一次警詢筆錄之末行簽名，
      經證人即丙○○之父徐昱輝於原審中證稱：因早上丙○○
　　　剛急救從手術房出來，身體虛弱無法寫字，是我代簽（見
  　　原審卷三第235至236頁），雖證人徐昱輝稱當時告訴人丙○○意識模糊（同上卷第236頁），惟又改稱當時不在場
      ，不清楚丙○○意識模糊，時間太久忘記了（同上卷第23
      6至237頁），惟證人即製作筆錄之員警張旭耀則證稱：我
      是下午去作筆錄，徐昱輝記錯時間，當時丙○○意識清楚
      ，但是身體虛弱，我有問他們可否作筆錄，他們都說可以
      ，因丙○○手受傷，無法簽名，所以請家屬看過後代為簽
      名（見原審卷三第238頁），核與92年6月5日第一次警詢
      筆錄製作時間係於14時等情相符，有筆錄在卷可按，是證
      人張旭耀所證應可採信。上開筆錄內容既係丙○○在清楚
      意識以及自由意志下所陳述，僅因制做筆錄時丙○○手臂
      受傷，無法簽名，遂由徐昱暉代為簽名。雖該筆錄上非丙○○簽名，惟受詢問人之簽名僅為證明其真實性，並不影
      響該文書之證據能力（最高法院93年台上字第6171號判決
      意旨參照），核先敘明。
    2.告訴人丙○○於第一次警詢時係稱：92年6月5日0時30分
　　　許在桃園縣桃園市○○路366號前電梯口遭不明歹徒持刀
  　　殺傷，其中一人是染褐色、中分長髮，其他沒印象。歹徒
    　我均未見過，我無法指認等語（見偵查卷第11頁正、反面
      ）。嗣於第二次警詢時經警方提示被告甲○○之照片時則
      稱：「（問：警方所調閱之甲○○相片是否為砍殺你成傷
      之人？經我指認就是甲○○帶頭砍殺我成傷無誤。」等語
      （同上卷第12頁背面）。並於偵查中證述：「（提示甲○○照片）問：此人有無砍你？答：他是第一個衝過來的人
      ，他站在前面我印象很深刻。之前沒有看過他。」等語在
      卷（同上卷第74至75頁）。雖告訴人丙○○於原審審理時
      稱：現在已經不記得那個人的長相，長髮還是短髮也忘記
      了，身高大約160公分左右。警察通知我至警察局，警方
      先說抓到疑犯，然後再提供被告一人照片給我指認，我就
      指認了。在警詢時看到照片中的人，覺得跟當初砍我的人
      蠻相像的，但是沒有辦法確認等語（見原審卷一第206至
      209 頁），然於原審審理時經訊以：後來偵訊時，也就是
      93年1月份的時候，在那時候你還記不記得長的人長什麼
      樣子？告訴人丙○○答稱：那時我還記得（同上卷第211
      頁），並稱：偵訊時檢察官拿給我看的照片與警詢時提示
      照片是同一人，偵訊時我也有跟檢察官確認被告就是帶頭
      砍我的人，因為他就站在前方（同上卷第216至217頁），
      核與其於偵查時稱：我和乙○○、戊○○要到舞廳跳舞，
      在等電梯時，有一群人騎機車過來，拿開山刀、球棒走過
      來向我們砍，我有看到帶頭的人可以認出來，（經檢察官
      提示甲○○照片後），他是第一個衝過來的人，他站在前
      面我印象很深刻，有10幾、20個人」等語相符（見偵查卷
      第74頁）。按告訴人丙○○突遭殺害，對於當時行兇之人
      理應印象深刻，且告訴人丙○○於原審時證稱：出院之後
      ，我的意識清楚，腦海中浮現很氣那個人，當時可以輕易
      指認那個人，我距離他們2、3公尺，我有注意看最前面那
      個人，第一個砍的就是帶頭的那個人，現在逐漸淡忘這件
      事（見原審卷一第205、215、223、224、22 6頁），是告
      訴人丙○○於警詢、偵查時所陳述較為接近案發時間，應
      較為可採。至於告訴人丙○○於原審審理時雖稱：第一個
      衝上來的人是短髮，不高（見原審卷一第181頁），惟告
      訴人丙○○於原審審理時既證稱已記不清當時行兇之人長
      相，長髮還是短髮也忘記了，又何以描述第一衝上來之人
      係短髮？似有矛盾。況經原審將世紀舞廳於92年6月5日零
      時30分許從監視錄影器錄得之畫面，送請中央警察大學強
      化處理影像畫面後，經當庭勘驗之結果，可看出案發當時
　　　確有數名身著深色衣褲之男子持刀進入案發現場之電梯間
  　　，並舉刀揮砍被害人，而告訴人等人當時亦剛好面向門口
    　，行兇之人面貌無法辨識。但查其中零時30分28秒之照片
      仍可察見帶頭持刀者係蓄長髮，有中央警察大學94年4月
      14日校鑑科字第0940001193號函暨所附翻拍照片1本（見
      外放證物），及原審勘驗筆錄在卷為憑（見原審卷三第
      185至186 頁）。從而告訴人丙○○於原審時稱第一個衝
      上來之人係短髮等語，與事實不合，不能憑以為被告有利
      之認定。
    3.證人A6於警詢時證稱：甲○○在92年6月5日凌晨0時30 分
      許，再度率領幾十名小弟聚集在世紀舞廳樓下，當時剛好
      有3名男子搭乘電梯要到世紀舞廳跳舞，被告又帶領多名
      小弟手持刀棍砍殺該3名男子成傷，當時我也有在世紀舞
      廳的辦公室裡觀看監視器等語（見偵查卷第67頁）；然其
      於偵查中即已改稱：「（問：在監視器有看到甲○○？）
      答：很模糊，有看到他的小弟。」、「（問：丙○○等人
      被砍前，有看到甲○○等人？）答：有聽來舞廳的客人說
      他們聚集在三民路口。」等語（同上卷第83頁）。復於原
      審審理時證述：（92年）6月5日那天我和A2一起看監視器
      ，但是A1不在，在監視器裡面沒有看到被告，但有看到被
      告的小弟。「（問：你剛剛提到丙○○他們被砍的那次，
      你只有看到他的小弟，但警察訊問你時，你說你很確定是
      甲○○帶人來砍丙○○他們三個人？）答：丙○○他們被
      砍那次，我有看到甲○○的小弟，所以我認為甲○○也有
      在場。」等語（見原審卷三第82、84頁），可見A6僅透過
      監視器中看到被告之小弟，並未從監視器中看到被告砍殺
      丙○○等人；而秘密證人A2於偵查時證稱：被告砍完丁○○後，有說要讓舞廳生意作不下去，後來在92年6月5日零
      時30分許，有3個阿兵哥要坐電梯上來，就被一群人砍，
    　我是從監視器看到的。砍阿兵哥的人跟砍丁○○的人一樣
      ，騎小丸子機車，拿西瓜刀。從監視器看很模糊，只知道
      是同一群人，不確定有無看到被告，砍完也和丁○○那次
      一樣，往中壢方向走等語（見偵查卷第126頁），嗣於原
      審中亦證稱：我在偵查中說監視器看起來很模糊，是指裡
      面的人很多、很亂，我看不太清楚當時的情形，但是透過
      監視器呈現出來畫面很清楚。我並不確定被告當日有出現
      在監視器畫面，我在偵訊時說是同一群人實在，因為我在
      5月31日就已經看過這群人等語在卷（見原審卷三第64至
      65、67頁）。由上可見，秘密證人A6、A2均在現場透過監
      視器目睹經過情形，且秘密證人A2明確指出監視器畫面很
      清楚，衡理渠等對於鬧事者理應印象深刻，應無誤認之虞
　　　，雖因當時人數眾多、場面混亂而未能從監視器中清楚看
  　  見被告在場行兇，然明確指出5月31日、6月5日滋事者為
      同一群人、係被告之小弟，此部份應堪為可信。復以被告
      因與世紀舞廳服務生發生衝突，揚言要舞廳好看，即有砍
      殺舞廳客人之動機，而6月5日凌晨於世紀舞廳門口聚集滋
      事人數高達十餘人，應非臨時起意，顯係有計劃之行動，
      如非被告之帶領，該群人何以於凌晨時分聚集世紀舞廳門
      前砍殺正欲進入舞廳之丙○○等三人？本院基於論理法則
      ，復參酌被告係於92年11月18日入伍，於偵查時即已供稱
      當兵前係留長髮（見偵查卷第34、50頁），核與告訴人丙○○所指行兇之人蓄長髮之特徵相符，堪認92年6月5日零
      時30分許被告因報復世紀舞廳而率眾砍殺等候電梯欲進入
      舞廳之告訴人丙○○三人無疑，從而告訴人丙○○所證稱
      當時被告持刀砍伊等語，並非虛言，應可採信。
    4.告訴人乙○○雖於第一次警詢時係稱：92年6月5日0時30
      分許在桃園縣桃園市○○路366號前電梯口遭不明歹徒持
      刀殺傷，殺傷我的歹徒身高165公分，留長髮，我無法指
      認，因人數太多等語（偵查卷第14頁正、反面）；於第二
      次警詢筆錄則稱：「（問：警方所調閱之甲○○相片是否
      為砍殺你成傷之人？）答：經我指認就是他率人一起砍殺
      我跟我朋友丙○○、戊○○無誤。當時甲○○係持長約40
      公分之刀子朝我們砍殺，我不認識甲○○，但我看到照片
      可以確認他有持刀砍我們。當時情形雖然混亂但我有聽到
      一名叫做「阿濤」的等語（見偵查卷第15至16頁）；並於
      偵查中證稱：有看到砍我的人的臉，至少3個。（提示被
      告93年1月8日拍攝照片）有看到這個人砍你？有，可以確
      定，他就砍第一個，第一個下手等語（偵查卷第97頁）。
      惟告訴人乙○○於本院審理時證述：（問：你在刑事組時
      有說：經我指認就是被告率人砍我等語？）答：我只知道
      當時人很多，很混亂，我心慌，他們要走時我有聽到有人
      喊1個名字，叫什麼濤的，當時我已經很害怕了，顧我自
      己都來不及了，怎可能去記憶他們臉孔。我是有瞄到，但
      是不能確定那些人的臉孔面貌，做警詢筆錄時我剛出院，
      精神身體狀況不佳，人迷迷糊糊的，我只能確認叫什麼濤
      的。偵查中檢察官有給我看被告之照片，當時我精神還是
      很差，我還是很害怕。我是有跟檢察官說有看到砍我的人
      ，至少3個，但是很模糊。檢察官拿照片給我看，我看了
      一下不太確定，我還是跟檢察官說好像就是他。我當時精
      神狀況真的很不好，有些筆錄我根本不知道我當時是在想
      什麼，當時心情很煩躁，想說趕快問完趕快走等語（見原
      審卷一第86、92至96頁）。故乙○○對於其於警、偵訊時
      之指認，均表示係在精神狀況不佳下所為，無法確定是否
      與記憶相符。另，證人戊○○於警詢時指稱：92年6月5日
      0時30分許在桃園縣桃園市○○路366號遭不明歹徒持刀殺
      傷，歹徒約5人左右持刀械，我都不認識等語（見偵查卷
      第17頁正、反面）；於偵查中則稱：「（問：有　看到砍
      人的人？）答：沒有看清楚，被砍時用手去擋。」、「（
      問：可以指認其中之人？）答：那天很多人擠在一起，看
      不清楚。」、「（提示甲○○照片問：此人有砍你？）答
      ：不清楚」等語（偵查卷第71頁）；且於原審審理時復稱
      ：「（問：是否記得砍你的人長什麼樣子？）答：我不知
      道，我只知道有人砍我，我就伸手去擋，只想到要怎麼逃
      ，沒有去注意他們的臉。」、「（問：之前有沒有看過今
      日在庭之被告？）答：我對這個被告沒有印象。」、「（
      問：你有沒有看到他們衝過來？）答：有，因為時間很急
      ，所以我來不及注意他們的樣子。」等語明確（見原審卷
      一第230至232頁），故證人戊○○就案發當時砍人之嫌犯
      ，亦無深刻清晰之印象。雖告訴人乙○○、證人戊○○均
      不能指認當時行兇之人面貌，惟關於92年6月5日0時30分
      於世紀舞廳門口前遭人砍殺之主要事實，均核與告訴人丙○○及秘密證人A6、A2證述相符。此外，告訴人丙○○因
      而受有左手腕外傷性截指（斷掌）、正中神經、尺神經、
      橈動脈、尺動脈及屈曲肌肌腱斷裂、左右前臂伸屈腱斷裂
      等傷害，告訴人乙○○則受有左尺骨開放性骨折、粉碎性
      骨折、左前臂屈曲肌腱斷裂、左尺神經尺動脈斷裂、左臂
      肌腱斷裂、頭部、背部、左膝撕裂傷等傷害，證人戊○○
      受有左手肩膀、上臂、手深部撕裂傷等傷害，有敏盛綜合
      醫院診斷證明、戊○○之急診病歷附卷可按（見偵查卷第
      23至25頁，原審卷二第135頁）。
    5.被告選任辯護人雖以告訴人丙○○於警詢中之指認，違反
      法務部及內政部警政署頒布「法務部對於指認犯罪嫌疑人
      程序要領」、「人犯指認作業要領」、「警察機關實施指
      認犯罪嫌疑人程序要領」之規定而認其指認無證據能力。
　　　惟按刑事實務上之對人指認，乃犯罪後，經由被害人、共
  　　犯或目擊之第三人，指證並確認犯罪嫌疑人之證據方法。
    　現行刑事訴訟法並無關於指認程序之規定，如何由證人正
      確指認犯罪嫌疑人，自應依個案之具體情形為適當之處理
      ，法務部及司法警察主管機關對於指認程序所訂頒之相關
      要領規範，或學者發表之指認原則，無非提供辦案人員參
      考之資料，故證人之指認程序與相關要領規範不盡相符時
      ，尚難謂係違反法律位階之「法定程序」。況指認之程序
      ，固須注重人權之保障，亦需兼顧真實之發現，確保社會
      正義實現之基本目的。如證人於審判中，已依人證之調查
      程序，陳述其出於親身經歷之見聞所為指認，並依法踐行
      詰問之程序後，綜合證人於案發時停留之時間及所處之環
      境，足資認定其確能對被告觀察明白，認知被告行為之內
      容，該事後依憑個人之知覺及記憶所為之指認客觀可信，
      並非出於不當之暗示，亦未違悖通常一般日常生活經驗之
      定則或論理法則，又非單以證人之指認為被告論罪之唯一
      依據時，自不得僅因證人之指認程序與相關要領規範未盡
      相符，遽認其無證據能力；苟證人於警詢或偵查中所為之
      指認陳述，與審判中不符時，亦應審酌其先前之供述，是
      否符合刑事訴訟法第159條之2、之3或之5所規定得為證據
      之情形，以定其取捨，方符採證法則（最高法院94年台上
      字第3307號判決意旨參照）。查告訴人丙○○於警詢及偵
      查時分經員警、檢察官提示被告一人照片以供指認，固有
      違上開相關指認行政規定，然查偵查卷第26、51頁被告照
      片，被告髮型均為短髮平頭，而告訴人丙○○卻指稱當時
      行兇之被告髮型係染褐色、中分長髮，迥然不同，顯然告
      訴人丙○○之指認並非出於他人誘導或暗示；又告訴人丙○○自稱指認時意識清楚，復於原審交互詰問程序時亦明
      確指稱上開指認係出於親身經歷之見聞，且核與被告當時
      蓄長髮之特徵相符，及參酌秘密證人A6、A2所證5月31日
      、6 月5日滋事者為同一群人、係被告之小弟等情，本院
　　　基於論理法則認定被告因報復世紀舞廳而率眾砍殺告訴人
  　　丙○○等三人，即非以告訴人單一指認為被告論罪之依據
    　，自不得僅因告訴人之指認程序與相關行政規定未盡相符
      ，遽認其無證據能力。
    6.秘密證人A6嗣於原審94年5月12日審理時雖改稱：晚上監
      視器看不清楚，我看不到面貌，是直覺認為應該是被告小
      弟等語，又稱：在舞廳碰過被告好幾次，丁○○被砍之前
      ，被告之髮型是短髮，沒有染髮，也沒有分邊（見原審卷
      三第244至246頁）。惟查，秘密證人A6於警詢、原審審理
      之初均已證稱當時確有透過監視器看到被告小弟在場，甚
      至明確指出有見十幾個被告之小弟衝到電梯口（見原審卷
      三第84頁），且告訴人丙○○亦證稱：當時等電梯的地方
      很明亮（見原審卷一第210頁），秘密證人A2亦證稱監視
      器可以可清楚看到影像等語，可見該監視器應無晚間模糊
      看不清楚之現象，是秘密證人A6所證當時看見被告小弟在
      場等語，較為可信；又，雖經原審法官提示偵查卷第26、
      51頁被告照片，秘密證人A6答稱「差不多這種長度」、「
      比這個再長一點」（見原審卷三第246頁），然查偵查卷
      第26、51頁被告照片，被告髮型均為短髮平頭，縱認稍長
      一點，亦與一般觀念之長髮不同；而於原審同次審判判程
      序中提示93年1月19日偵查筆錄（即被告供稱原本是留長
      髮，當兵前才剪掉等語），被告則改稱：我說的長髮不是
      很長，是有燙起來（見原審卷三第249頁），勾稽二人所
      陳，倘被告當時髮型係短髮平頭，又如何「燙起來」？顯
      然與一般經驗不符，且互有矛盾，是秘密證人A6稱被告當
      時係短髮等語，不能採信。
    7.綜上所述，被告於案發前與世紀舞廳服務生發生衝突，而
      心生砍殺舞廳客人之動機，嗣見告訴人丙○○、乙○○、
      證人戊○○等待電梯欲進入舞廳時，被告與其他年籍不詳
      男子持刀、棍砍殺丙○○等三人，被告第一個衝上來即往
      告訴人丙○○頭部砍殺，告訴人丙○○即以手擋住頭部，
      另又追殺告訴人乙○○、戊○○時，其二人亦以手護頭部
      ，因而受上述之傷害，業據告訴人丙○○、乙○○、證人
      戊○○指述明確（見原審卷一第100、181、226頁），足
      認被告等人意在攻擊渠等頭部，按頭部乃人體之要害，其
      下手之狠強，造成告訴人等上述嚴重傷害，甚至於治療後
      ，告訴人丙○○有輕度殘障，告訴人乙○○則神經受損肌
      肉萎縮等，可見被告等人行兇意在斃命，渠等殺人之故意
      甚明。其上開辯稱未砍殺丙○○等三人云云，不足採信。
    (四)至於被告辯稱上開案發時間均不在場云云。經查，被告於
      偵查時經檢察官訊以：92年5月31日8時及6月5日0時30分
      時你人在何處？被告答稱：我忘記了，我當時有一段時間
      是在新竹作水電（見偵查卷第34頁），然被告於原審時卻
      辯稱：我是92年11月18日去當兵，當兵前我在市場幫我舅
      舅賣菜交菜云云（見原審卷一第13頁），前後不符，已非
      無疑。又證人即被告之表舅黃進榮雖稱：被告自92年5月
      左右到當兵前在我那邊工作，工作性質是送菜到工廠，正
      常工作時間是凌晨4點半到早上10點，除星期一公休外，
      每天都有上班（見原審卷三第164、165頁），惟經檢察官
      於交互詰問時訊以：這些人上班要不要打卡？證人黃進榮
      則改稱：在工廠煮菜要打卡，在我家裡整理菜的人不用，
      被告是在我家裡整理菜（同上卷第165頁），前後所陳亦
      有歧異；況證人黃進榮自稱：我上午6點多去看看，沒事
      就回家睡覺，9點多再過來，曾經9點多回去時沒看見被告
      情形，我不會監督被告去處，不可能每天盯著他，也不會
      查房看被告是否回家睡覺（見原審卷三第168至171頁），
      顯然證人黃進榮不能明確證明被告於上開案發時間確實在
      上班，自不能做為被告不在場之證據。
    (五)綜上，被告犯行事證明確，堪予認定，應依法論科。
二、核被告甲○○所為，係犯刑法第271條第2項、第1項之殺人
    未遂罪。被告已著手於殺人行為之實行，惟未生被害人等死
    亡之結果，為未遂犯，應依殺人既遂罪之刑而減輕之。被告
    夥同年籍不詳之數名成年男子共同為之，均為共同正犯。被
    告於92年6月5日以一行為同時砍殺丙○○、乙○○、戊○○
    ，依刑法第55條想像競合之規定從一重處斷；又被告於92年
    5月31日、6月5日連續二次殺人未遂犯行，時間密接，構成
    要件手段相同，係出於殺人之概括犯意為之，依刑法第56條
    連續犯之規定，論以一罪。
三、原審未綜觀對於被告全部有利不利之情形，依經驗及論理法
    則定其取捨，僅以告訴人等及秘密證人等不一致之部分陳述
    ，即遽論被告無罪，尚有未洽。檢察官上訴執以指摘原審判
    決不當，為有理由，應由本院將原審判決撤銷改判。爰審酌
    被告僅因其與世紀舞廳發生衝突，即糾眾殺害素不相識之告
    訴人等，視人命為草芥，其犯罪之動機、手段、犯罪時僅19
    歲智慮未深，及致被害人等嚴重傷害，治療後仍不能痊癒，
    犯罪後猶矢口否認犯行，顯無悔意等一切情形，量處有期徒
    刑玖年陸月，以示警懲。至於行兇之刀、棍均未扣案，而被
    告矢口否認犯行，無從證明是否為被告及共犯所有，不另宣
    告沒收。
據上論斷，應依刑事訴訟法第369條第1項前段、第364條，第299
條第1項前段、刑法第271條第2項、第1項、第26條前段、第28條
、第55條、第56條，判決如主文。
本案經檢察官蔡薰慧到庭執行職務。
中　　華　　民　　國　　94　　年　　12　　月　　16　　日
                  刑事第十五庭審判長法  官  蔡永昌
                            　　　　法  官  張正亞
　                            　　　法  官  陳榮和
以上正本證明與原本無異。
如不服本判決，應於收受送達後十日內向本院提出上訴書狀，其
未敘述上訴之理由者並得於提起上訴後十日內向本院補提理由書
（均須按他造當事人之人數附繕本）。
                                    書記官  劉麗芬
中　　華　　民　　國　　94　　年　　12　　月　　19　　日
附錄：本案論罪科刑法條全文
中華民國刑法第271條第1項、第2項
 (普通殺人罪)
殺人者，處死刑、無期徒刑或十年以上有期徒刑。
前項之未遂犯罰之。
